【裁判字號】    97,訴,2004
【裁判日期】    980525
【裁判案由】    偽造文書
【裁判全文】
臺灣臺北地方法院刑事判決              97年度訴字第2004號
公  訴  人  臺灣臺北地方法院檢察署檢察官
被      告  乙○○
                      號2樓
選任辯護人  黃銀河律師
上列被告因偽造文書案件，經檢察官聲請以簡易判決處刑（97年
度偵字第19685 號），本院認不得以簡易判決處刑，改依通常程
序審理，茲判決如下：
    主  文
乙○○無罪。
    理  由
一、聲請簡易判決處刑之意旨略以：被告乙○○原係址設臺北市
    中山區○○○路○段108 號1 樓奇斯美商行負責人，其於民
    國95年間，因經營不善，而與年籍不詳綽號「阿其」（音同
    ）及「甲○○」等人共同基於偽造文書之概括犯意聯絡，由
    「阿其」及「甲○○」等人交付戊○○身份證影本後，在不
    詳時、地偽造讓渡同意書，並在其上蓋用偽造之戊○○印章
    及簽名，於同年3 月29日持向臺北市商業管理處，復在臺北
    市政府營利事業統一發證變更登記申請書上蓋用偽造之戊○○印章，申請變更負責人，使承辦人員在職務上所製作之文
    書上，登載戊○○為負責人，致生損害於戊○○及主管機關
    對於公司登記之正確性。因認被告涉犯刑法第216 條、第21
    0 條之行使偽造私文書罪及同法第214 條之使公務員登載不
    實罪嫌。
二、按犯罪事實應依證據認定之，無證據不得認定犯罪事實，又
    不能證明被告犯罪或其行為不罰者，應諭知無罪之判決，刑
    事訴訟法第154條第2項、第301條第1項分別定有明文。次按
    認定不利於被告之事實，須依積極證據，茍積極之證據本身
    存有瑕疵而不足為不利於被告事實之認定，即應為有利於被
    告之認定，更不必有何有利之證據，而此用以證明犯罪事實
    之證據，猶須於通常一般人均不至於有所懷疑，堪予確信其
    已臻真實者，始得據以為有罪之認定，倘其證明尚未達到此
    一程度，而有合理性之懷疑存在，致使無從為有罪之確信時
    ，即應為無罪之判決，此有最高法院82年度臺上字第163 號
    判決、76年臺上字第4986號、30年上字第816 號等判例意旨
    可資參照。況刑事訴訟法第161 條第1 項亦規定，檢察官就
    被告犯罪事實，應負舉證責任，並指出證明之方法，是檢察
    官對於起訴之犯罪事實，應負提出證據及說服之實質舉證責
    任，倘其所提出之證據，不足為被告有罪之積極證明，或其
    指出證明之方法，無從說服法院以形成被告有罪之心證，基
    於無罪推定之原則，自應為被告無罪判決之諭知，最高法院
    92年度台上字第128 號著有判例意旨可資參照。
三、查公訴人認被告涉有刑法第216 條、第210 條之行使偽造私
    文書罪及同法第214 條之使公務員登載不實罪嫌，無非係以
    告訴人戊○○之指訴、奇斯美商行登記案卷影本，及卷附奇
    斯美商行之讓渡同意書上之印章與被告原先自吳碧卿受讓之
    讓渡書及營利事業統一發證變更登記申請書上印章均相符，
    顯見被告應有參與變更負責人之偽造文書犯行等語，為其論
    據。
四、訊之被告乙○○固坦承原為奇斯美商行之負責人，經營卡拉
    OK店生意，並為辦理奇斯美商行移轉登記而將奇斯美商行之
    營利事業登記證、大小章等交給丁○○（即偵查中所稱之「
    阿其」）所找去卡拉OK店的張姓男子，惟堅決否認有何行使
    偽造私文書罪及使公務員登載不實之犯行，辯稱：奇斯美商
    行之原登記負責人蔡碧卿，是伊以前公司的公關經理，伊委
    託她先登記為負責人，等到伊有空時，伊才親自經營，後來
    房東發現名字不對，要求伊要改為伊的名字，後來還要求伊
    去律師那邊辦公證，因為店還沒有頂出去，如果不跟他公證
    的話，就沒有辦法將店頂出去，就沒有辦法開門了。伊大概
    在95年1 月底決定將奇斯美卡拉OK店頂讓出去，丁○○和伊
    接洽時，丁○○有告知伊是一位女生要接手，卡拉OK店由女
    孩子經營比較適合，伊有向丁○○表示如果經營資金不足，
    就由雙方合作經營，由該女生登記為負責人，店裡可以給付
    她每個月新臺幣（下同）20,000元車馬費，她有參與經營的
    話，店裡營業的收入也可以抽成，當時丁○○也有同意，後
    來丁○○跟伊說會找一個人來跟伊拿印章及奇斯美商行的證
    件，之後有一位自稱姓張的男子來店裡找伊，伊就叫會計將
    印章及奇斯美商行的營業登記證交給該男子，伊當時根本不
    知道要以何人名字登記，後來才知道係以戊○○的名義登記
    等語。
五、經查：
  (一)證據能力：按被告以外之人於審判外之言詞或書面陳述，除
    法律有規定者外，不得作為證據。被告以外之人於審判外之
    陳述，雖不符前4 條之規定，而經當事人於審判程序同意做
    為證據，法院審酌該言詞陳述或書面陳述作成時之情況，認
    為適當者，亦得為證據。當事人、代理人或辯護人於法院調
    查證據時，知有刑事訴訟法第159 條第1 項不得為證據之情
    形，而未於言詞辯論終結前聲明異議者，視為有前項之同意
    ，刑事訴訟法第159 條第1 項、第159 條之5 分別定有明文
    。查，本案所據以認定事實之證據，部分屬傳聞證據，惟檢
    察官及被告、辯護人均未於本院言詞辯論終結前聲明異議，
    本院審酌該等言詞或書面陳述作成之情況，並無非出於任意
    性或不正取供，或違法或不當情事，且客觀上亦無不可信之
    情況，堪認為適當，依刑事訴訟法第159 條之5 第2 項規定
    ，均得作為證據，先予敘明。
  (二)奇斯美商行係由案外人吳碧卿於94年8 月10日向臺北市商業
    管理處申請取得營利事業登記證，由被告於94年11月5 日與
    吳碧卿簽訂讓渡書，於94年11月8 日向臺北市商業管理處申
    請負責人變更登記，此有臺北市商業管理處「奇斯美商行」
    商業登記案卷（以下簡稱「奇斯美商行登記卷」）可稽。又
    查奇斯美商行登記卷內，確實有1 張95年3 月29日、出讓人
    乙○○、受讓人戊○○之讓渡同意書（以下簡稱「本案讓渡
    同意書」）、戊○○身分證影本及1 張蓋有奇斯美商行印文
    、負責人「戊○○」印文之營利事業統一發證變更登記申請
    書，而證人戊○○於警詢、檢察事務官詢問及本院審理時，
    均證述伊並未擔任奇斯美商行之負責人，伊未到過奇斯美卡
    拉OK店，伊的身份證曾經因皮包被搶而不見，後來經不詳的
    人士將之寄回，所以伊未向戶政機關申請補發身分證，奇斯
    美商行登記卷內之讓渡同意書的「戊○○」不是伊簽名的，
    讓渡同意書與營利事業統一發證變更登記申請書上之印文也
    不是伊印章所蓋等語，而經將本案讓渡同意書上之「戊○○
    」簽名與證人戊○○於偵查中及本院審理中之簽名互相比對
    ，筆跡確實有明顯的不同，堪認本案讓渡同意書上之「戊○○」簽名應確非證人戊○○所為無誤。從而，本案讓渡同意
    書之「戊○○」簽名及印文與奇斯美商行之營利事業統一發
    證變更登記申請書上之「戊○○」印文均為偽造一節，應堪
    認定。
  (二)又將奇斯美商行登記卷內之被告於94年11月5 日與吳碧卿所
    簽訂之讓渡書與本案讓渡同意書互相比對，其上所留之「乙○○」印文相同，而被告自承其叫會計將印章及奇斯美商行
    的營業登記證交給該自稱張姓之男子，堪認本案讓渡同意書
    上所留之「乙○○」印文1 枚，確為被告所有之印章所蓋無
    誤。再將本案讓渡同意書、前揭讓渡書上之「乙○○」簽名
    及偵查卷內（含警詢筆錄、偵訊筆錄）、本院卷內之被告簽
    名進行比對，本案讓渡同意書上之「乙○○」簽名與前揭讓
    渡書上之「乙○○」簽名不相同，與被告於偵查中及本院審
    理中之簽名亦不相同，堪認本案讓渡同意書上之「乙○○」
    簽名應非被告所親簽無誤。
  (三)雖證人丁○○經本院多次傳喚及拘提均未能到庭，惟證人即
    奇斯美商行的股東丙○○於本院98年3 月23日審理時證稱：
    伊是奇斯美卡拉OK店的股東，有在該店實際經營，知道這家
    奇斯美卡拉OK店要頂讓相關的事情，而且伊有登報登了半個
    月之久…最後是我們股東乙○○的朋友甲○○他們在談，說
    甲○○要介紹人來頂讓奇斯美卡拉OK店等語（見本院卷第79
    頁至背面），證人甲○○於本院97年12月22日審理時亦證稱
    ：伊認識乙○○，乙○○曾在新生北路108 號經營奇斯美卡
    拉OK店，伊去消費過2 、3 次。（問：你是否介紹丁○○向
    乙○○要來頂讓這家奇斯美卡拉ＯＫ店？）頂讓的事情伊是
    忘記了，另外伊是有介紹丁○○帶他一起到店裡去消費。（
    你是否知道丁○○要向乙○○頂讓那家店的相關事宜？）伊
    只有聽他們在講，但我並沒有介入。…（那時候你知道乙○○有想找人來接這家店嗎？）伊是有聽乙○○這樣講過。（
    你知道丁○○有想要來頂乙○○的店嗎？）這伊就不知道，
    這是事後他們自己談的事情等語（見本院卷第50頁至背面）
    ，堪認被告所辯伊當時和丁○○談奇斯美卡拉OK店頂讓的事
    情，且是將奇斯美商行之營利事業登記證及大小章交與丁○○所找去之張姓男子等情，應非屬無稽。
  (四)次查，被告所辯丁○○和伊接洽時，丁○○有告知伊是一位
    女生要接手，卡拉OK店由女孩子經營比較適合，伊有向丁○○提出如由該女生登記為負責人，店裡可以給付她每個月
    20,000元車馬費，她有參與經營的話，店裡營業的收入也可
    以抽成，當時丁○○也有同意等語，與一般社會上常見之找
    他人擔任公司負責人（即所謂之「人頭負責人」）之情形相
    符。而衡之常情，被告既表示同意支付人頭負責人每月
    20,000元之車馬費，堪信被告當時係要找出於自願之人來擔
    任人頭負責人，否則其根本無需支付如此高額之對價；又被
    告既未與丁○○所找之欲擔任奇斯美商行人頭負責人之人接
    洽，其於交付奇斯美商行之營利事業登記證及大小章與該名
    張姓男子（或由被告交代卡拉OK店會計人員交付）時，其不
    知奇斯美商行將由何人將擔任負責人，應與常情相符。從而
    ，被告所辯當時根本不知道係要登記在何人名下，後來才知
    道係以戊○○的名義登記等語，應屬可信。
  (五)另查，被告於95年4 月4 日（奇斯美商行於95年3 月29日已
    申請辦理負責人變更登記）仍與臺北市中山區○○○路○段
    108 號1 樓屋主游劉瑞珠簽定福屋租賃契約，並辦理房屋租
    賃契約公證，足見被告於當時仍在經營奇斯美卡拉OK店，且
    有繼續經營之意，則被告所辯伊有向丁○○表示如果經營資
    金不足，就由雙方合作經營等語，應與事實相符。
  (六)至於證人即奇斯美商行的股東丙○○於本院98年3 月23日審
    理時，雖證稱：伊是奇斯美卡拉OK店的股東，有在該店實際
    經營，知道這家奇斯美卡拉OK店要頂讓相關的事情，而且伊
    有登報登了半個月之久…最後是我們股東乙○○的朋友甲○○他們在談，說甲○○要介紹人來頂讓奇斯美卡拉OK店。（
    問：最後有無成功？）有講說要多少錢，乙○○要伊拿公司
    營利事業登記證、發票章、公司大小章給一個姓林的先生，
    那位林先生早上來的時候沒有拿東西，只有拿我們的執照回
    去說是要過戶。（問：你剛提到把公司大小章、登記證等交
    給誰？）一位林先生。（問：你怎麼知道要交給他的？）因
    為伊在場，他們在講的時候乙○○說要拿公司營利事業登記
    證及公司大小發票章及公司大小章要讓這位林代書辦理奇斯
    美商行過戶的手續，然後伊就拿給他了，他們還有繼續討論
    ，但伊不知道他們討論什麼。（這位林代書來過奇斯美幾次
    ？）只來過一次，就是伊交東西給他的這一次。…伊負責外
    場聯繫（問：那時候你有無問林代書要把奇斯美卡拉ＯＫ店
    過戶給誰嗎？）伊把印章交給林代書後，當天他們談一談就
    都走了，只剩下乙○○在場時，乙○○告訴伊說奇斯美是要
    過給戊○○。…乙○○有在奇斯美卡拉OK店負責現場的工作
    …（問：奇斯美商行的營利事業登記證、大小章是由誰保管
    ？）本來是放在店裡，由伊保管。（問：你實際上交給林先
    生的有哪些東西？）營利事業登記證、發票章、公司大小章
    。（你剛才提到乙○○有告訴你說奇斯美是要過給戊○○，
    乙○○是在何時跟你講的？）他們三、四個人講的那一天，
    他們散會以後，乙○○才跟我說這個店是要頂給戊○○，已
    經跟甲○○講好了等語，與被告所辯係丁○○與伊談頂讓的
    事情，伊係叫會計將營利事業登記證、公司大小章交給一位
    自稱姓張之男子不符。惟證人丙○○既已證稱伊未參與被告
    跟甲○○及那位林先生談過戶的事情，則其所證述之內容乃
    聽聞自被告，而證人所證述之內容難免會因非親身經歷，且
    會因時間已久遠而失真，是尚難以證人丙○○之證述即認被
    告所辯不實。
  (七)綜上所述，被告既係為頂讓奇斯美卡拉OK店而與丁○○接洽
    ，並表示願意支付丁○○所找來擔任奇斯美商行負責人每月
    20,000元車馬費，堪認其主觀上應無與丁○○共同假冒他人
    名義而偽造本案讓渡同意書，以辦理奇斯美商行負責人變更
    登記之犯意聯絡，亦無使公務員登載不實文書之犯意聯絡。
    本件依公訴人所提出之證據並無法使本院確信被告犯罪，而
    有合理之懷疑。此外，復查無其他積極證據足資證明被告有
    何行使偽造私文書、使公務員登載不實文書等犯行，揆諸首
    揭說明，不能證明被告犯罪，自應為被告無罪之諭知。
據上論斷，應依刑事訴訟法第452 條、第301 條第1 項前段，判
決如主文。
本案經檢察官杜慧玲到庭執行職務
中    華    民    國    98    年    5     月    25    日
                  刑事第十庭審判長法  官  林春鈴
                                  法  官  姚念慈
                                  法  官  謝昀璉
以上正本證明與原本無異。
如不服本判決應於收受送達後10日內向本院提出上訴書狀，並應
敘述具體理由；其未敘述上訴理由者，應於上訴期間屆滿後20日
內向本院補提理由書（均須按他造當事人之人數附繕本）「切勿
逕送上級法院」。
                                  書記官  黃鈴容
中    華    民    國    98    年    5     月    25    日


司法院資訊處製作；財團法人民間司法改革基金會備份。
